ACORDAO-COMPLETO-2543230

ACÓRDÃO 7970/2022 ATA 40/2022 - PRIMEIRA CÂMARA

VISTOS, relatados e discutidos este recurso de reconsideração em tomada de contas especial originada de conversão de representação, por força do Acórdão 14527/2019-TCU-Primeira Câmara, acerca de indícios de irregularidades em contrato do Serviço Social do Comércio - Departamento Regional do Amazonas (Sesc/AM) referentes à locação e reforma de imóvel para prestação de serviços educacionais, interpostos conjuntamente por José Roberto Tadros (XXX.844.462-XX) e Simone de Souza Guimarães (609.547.952 53) contra o Acórdão 8463/2021-TCU-Primeira Câmara. 
ACORDAM os ministros do Tribunal de Contas da União, reunidos em sessão da 1ª Câmara, diante das razões expostas pelo relator, em:
9.1. conhecer do recurso de reconsideração, consoante arts. 32, inciso I, e 33 da Lei 8.443/1992, para, no mérito conceder provimento parcial aos recursos interpostos por José Roberto Tadros, e Simone de Souza Guimarães;
9.2. tornar insubsistentes os itens 9.1, 9.5 e subitens, 9.6 e 9.7 do Acórdão 8463/2021-TCU-Primeira Câmara;
9.3. manter inalteradas as demais disposições do acórdão recorrido;
9.4. comunicar o Ministério Público do Estado do Amazonas, a Controladoria-Geral da União, o Departamento de Polícia Federal e os interessados acerca desta deliberação.

Recurso de reconsideração interposto contra o Acórdão 8.463/2021-Primeira Câmara, que trata de TCE acerca de indícios de irregularidades em contratos do Sesc/AM referentes à locação e reforma de imóvel para prestação de serviços educacionais.

Primeira Câmara

Administração Regional do Sesc no Estado do Amazonas.

3. Interessados/Responsáveis/Recorrentes:
3.1. Responsáveis: José Roberto Tadros (XXX.844.462-XX); Simone de Souza Guimarães (609.547.95253); Tropical Comercio de Derivados de Petróleo Ltda (15.816.382/0001-01).
3.2. Recorrentes: José Roberto Tadros (XXX.844.462-XX); Simone de Souza Guimarães (609.547.95253).

13.1. Ministros presentes: Walton Alencar Rodrigues (Presidente), Benjamin Zymler, Vital do Rêgo (Relator) e Jorge Oliveira.
13.2. Ministro-Substituto presente: Weder de Oliveira.

VITAL DO RÊGO

Ministro-Substituto Weder de Oliveira.

Tratam os presentes autos de recurso de reconsideração interposto por José Roberto Tadros e Simone de Souza Guimarães contra o Acórdão 8463/2021-TCU-Primeira Câmara.
2.	Adoto como parte do relatório a instrução de mérito elaborada no âmbito da Secretaria de Recursos, transcrita a seguir, a qual contou com a anuência de seus dirigentes (peças 97 a 99) :
1.	Trata-se de recurso de reconsideração interpostos por José Roberto e Simone de Souza Guimarães em face do Acórdão 8463/2021-TCU-Primeira Câmara (peça 38) , mantido pelo Acórdão 11250/2021-TCU-Primeira Câmara, ambos de relatoria do Ministro Weder de Oliveira, vazado nos seguintes termos:
9.1. 	rejeitar as razões de justificativa apresentadas pelo Sr. José Roberto Tadros e pela Sra. Simone de Souza Guimarães em razão da ocorrência descrita no item 23, II, "b", da instrução da unidade técnica constante do TC Processo 020.802/2016-1;
9.2. 	aplicar, com fundamento no art. 58, II, da Lei 8.443/1992, à Sra. Simone de Souza Guimarães a multa no valor de R$ 30.000,00 (trinta mil reais) , fixando o prazo de 15 (quinze) dias, a contar da notificação, para que comprove, perante este Tribunal (art. 214, III, "a", do RI/TCU) , o recolhimento da dívida aos cofres do Tesouro Nacional, atualizada monetariamente desde a data do presente acórdão até a do efetivo recolhimento, se for paga após o vencimento, na forma da legislação em vigor;
9.3. 	aplicar, com fundamento no art. 58, II, da Lei 8.443/1992, ao Sr. José Roberto Tadros a multa no valor de R$ 50.000,00 (cinquenta mil reais) , fixando o prazo de 15 (quinze) dias, a contar da notificação, para que comprove, perante este Tribunal (art. 214, III, "a", do RI/TCU) , o recolhimento da dívida aos cofres do Tesouro Nacional, atualizada monetariamente desde a data do presente acórdão até a do efetivo recolhimento, se for paga após o vencimento, na forma da legislação em vigor;
9.4. 	julgar irregulares as contas do Sr. José Roberto Tadros e da Sra. Simone Souza Guimarães, com fundamento nos arts. 1º, I, e 16, III, "b" e "c", da Lei 8.443/1992;
9.5. 	condenar o Sr. José Roberto Tadros e a Sra. Simone Souza Guimarães, em solidariedade com a empresa Tropical Comércio de Derivados de Petróleo Ltda., ao pagamento das quantias abaixo especificadas, atualizadas monetariamente e acrescidas de juros de mora calculados desde a respectiva data até a do efetivo recolhimento, fixando o prazo de 15 (quinze) dias, a contar da notificação, para que comprovem, perante o Tribunal (art. 214, III, "a", do RI/TCU) , o recolhimento da dívida aos cofres da Administração Regional do Serviço Social do Comércio no Estado do Amazonas na forma da legislação em vigor:
9.5.1. 	Dívida 1, referente ao pagamento de aluguéis por parte do Sesc/AM à locadora durante 14 meses, sem que houvesse no imóvel qualquer reforma ou atividade:
	Data da Ocorrência
	Valor do Débito (R$) 

	10/4/2015
	18.000,00

	10/4/2015
	18.000,00

	10/4/2015
	18.000,00

	8/5/2015
	18.000,00

	10/6/2015
	18.000,00

	14/7/2015
	18.000,00

	10/8/2015
	18.000,00

	31/8/2015
	18.000,00

	2/10/2015
	18.000,00

	6/11/2015
	18.000,00

	4/12/2015
	18.000,00

	28/12/2015
	18.000,00

	2/2/2016
	20.021,34

	7/3/2016
	25.026,67

	5/4/2016
	25.026,67

9.5.2. Dívida 2, referente à realização de benfeitorias no prédio locado, sem que houvesse qualquer indenização ou ressarcimento ao Sesc/AM, por força de disposição contratual:
	Data da Ocorrência
		Valor do débito (R$) 

	6/6/2016
		31.972,15

	7/7/2016
		73.391,13

	10/8/2016
		162.082,44

	11/11/2016
		175.172,29

	27/12/2016
		93.269,34

	27/12/2016
		59.113,71

	23/10/2017
		36.000,00

	16/5//2018
		48.000,00

9.6. 	aplicar, individualmente, ao Sr. José Roberto Tadros e à empresa Tropical Derivados de Petróleo Ltda. a multa prevista no art. 57 da Lei 8.443/1992, no valor de R$ 355.000,00 (trezentos e cinquenta e cinco mil reais) , fixando o prazo de 15 (quinze) dias, a contar da notificação, para que comprovem, perante o Tribunal (art. 214, III, "a", do RI/TCU) , o recolhimento das dívidas aos cofres do Tesouro Nacional, atualizadas monetariamente desde a data do presente acórdão até a data do efetivo recolhimento, se forem pagas após o vencimento, na forma da legislação em vigor;
9.7. 	aplicar à Sra. Simone de Souza Guimarães a multa prevista no art. 57 da Lei 8.443/1992, no valor de R$ 177.700,00 (cento e setenta e sete mil e setecentos reais) , fixando o prazo de 15 (quinze) dias, a contar da notificação, para que comprove, perante o Tribunal (art. 214, III, "a", do RI/TCU) , o recolhimento da dívida aos cofres do Tesouro Nacional, atualizada monetariamente desde a data do presente acórdão até a data do efetivo recolhimento, se for paga após o vencimento, na forma da legislação em vigor;
9.8. 	autorizar, desde logo, nos termos do art. 28, II, da Lei 8.443/1992, a cobrança judicial das dívidas;
9.9. 	autorizar, desde já, caso requerido, o parcelamento da dívida em até 36 (trinta e seis) parcelas mensais, nos termos do art. 217 do RI/TCU, com a incidência sobre cada parcela dos devidos encargos legais até o efetivo pagamento, com esclarecimento aos responsáveis de que a falta de pagamento de qualquer parcela importará no vencimento antecipado do saldo devedor (§ 2º do art. 217 do RI/TCU) ;
9.10. 	dar ciência desta deliberação ao Ministério Público do Estado do Amazonas, em cumprimento ao disposto no art. 16, § 3º, da Lei 8.443/1992;
9.11. 	encaminhar cópia desta deliberação à Controladoria-Geral da União e ao Departamento de Polícia Federal para as providências que julgarem cabíveis.
HISTÓRICO
2.	Trata-se de tomada de contas especial originada de representação da Secex/AM, que apurou irregularidades na locação e reforma de imóvel de propriedade de empresa cujo sócio majoritário e administrador era José Roberto Tadros, então presidente do Sesc/AM.
2.1.	A representação teve origem em denúncia anônima recebida no Tribunal em 18/5/2016, que pode ser assim sintetizada (peças 1 e 22 do TC Processo 020.802/2016-1) :
2.5. 	Segundo o documento da denúncia, o Sr. José Roberto Tadros manifestou interesse em reformar, a expensas do Sesc/AM, o imóvel de propriedade de sua empresa (Tropical Comércio de Derivados de Petróleo Ltda.) . No intuito de burlar eventual controle acerca desse ato, o edital do Convite 4/2015-CV (peça 1, p. 21-24) simulou o endereço do bem.
2.2.	A Secex/AM realizou inspeção e concluiu pela procedência da denúncia (peça 49 do TC Processo 020.802/2016-2) :
9.6. Além disso, a conduta praticada pelo presidente do Sesc/AM merece reprovação, pois afronta gravemente a previsão contida no art. 39 da Resolução 1.252/20126 (regulamento de licitações e contratos da entidade) : "Não poderão participar das licitações nem contratar com o SESC dirigente ou empregado da entidade" (grifou-se) .
2.3.	A instrução do processo foi alterada para a SecexTrabalho, que propôs a conversão dos autos em tomada de contas especial, em face do dano causado ao patrimônio público, o que foi acolhido pelo Acórdão 14527/2019-TCU-Primeira Câmara (Relator Ministro Weder de Oliveira) .
2.4.	Os responsáveis foram citados para apresentar defesa (peças 9-14) , apresentadas por meio das peças 16 e 22. A unidade técnica rejeitou parcialmente as defesas e concluiu (peça 39, p. 8) :
 (...) ter havido dano aos cofres do Sesc/AM decorrente do contrato de locação, mas pugnou pela elisão do prejuízo, por entender que teria sido compensado na execução do contrato de comodato firmado posteriormente entre a empresa Tropical Comércio de Derivados de Petróleo Ltda. e o Sesc/AM.
2.5.	Propôs, em consequência, retornar os autos à natureza de representação, excluir a responsabilidade da empresa Tropical Comércio de Derivados de Petróleo Ltda. e aplicar multa aos gestores José Roberto Tadros e Simone de Souza Guimarães, com base no artigo 58, inciso II, da Lei 8.443/1992. O MPTCU anuiu à proposta, nos termos do parecer de peça 27.
2.6.	O Tribunal, por meio do Acórdão 8463/2021-TCU-Primeira Câmara, discordou das propostas e julgou irregulares as contas dos responsáveis, com imputação de débitos solidários e de multas.
2.7.	Em suma, considerou irregular a dispensa de licitação para locação de imóvel pertencente à empresa do presidente do Sesc/AM, com descumprimento ao artigo 39 do Regulamento de Licitações e Contratos da entidade. Apurou dano ao erário em razão dos aluguéis pagos pelo serviço social enquanto realizava a reforma do imóvel, que não foi utilizado pela entidade durante o prazo estipulado na locação.
2.8.	Acrescentou ainda que (peça 39, p. 16) :
A Sra. Simone de Souza Guimarães, diretora regional, o Sr. José Roberto Tadros, presidente do conselho regional, e a empresa Tropical Comércio de Derivados de Petróleo, cujo sócio administrador era o Sr. José Roberto Tadros, já sabendo da reforma que se faria no imóvel, à custa única e exclusiva do Sesc, permitiram que a entidade abrisse mão do direito de indenização das benfeitorias necessárias e úteis, direito assegurado pelo artigo 35 da Lei 8.245/1991, renunciando, injustificadamente, a qualquer indenização pelas obras realizadas e ao exercício do direito de retenção. 
2.9.	Afastou, por fim, a justificativa relacionada ao comodato firmado posteriormente ao aluguel, que eventualmente teria compensado o prejuízo ao Erário, nos seguintes termos (peça 39, p. 20-22) :
101. O contrato de comodato, celebrado inicialmente para viger tão somente por doze meses, e de forma precária, não visava efetivar acordo, inexistente, mas permitir que o Sesc/AM finalizasse as obras de reforma, com aparência de legalidade. O comodato não resultou de um "acordo entre partes". 
102. Como agravante, o Sesc/AM, novamente, agora na vigência de um contrato de comodato de doze meses, não podia alcançar o declarado objetivo de transferir as atividades educacionais para imóvel alugado, haja vista que ainda transcorria a reforma. 
 (...) 
107. Não se tem registro do momento em que as atividades educacionais começaram efetivamente a ser realizadas no imóvel. Pode-se ter como certo que no período de 2/2/2107 a 29/05/2018, o Sesc/AM não se beneficiou nem mesmo do comodato para fins de execução dessas atividades, o que era o objetivo inicial do contrato de locação. 
2.10.	Inconformados, os responsáveis opuseram embargos de declaração (peças 52 e 59) , conhecidos e rejeitados pelo Acórdão 11250/2021-TCU-Primeira Câmara (peça 62) .
2.11.	Nesse momento, os gestores ingressam com recurso de reconsideração, que passa a ser examinado.
ADMISSIBILIDADE
3.	O exame preliminar de admissibilidade às peças 78-79 - acolhido pelo Relator ad quem em despacho à peça 82 - concluiu por conhecer do recurso, com suspensão dos efeitos dos itens 9.1 a 9.8 do acórdão recorrido.
MÉRITO
4.	Constitui objeto deste exame verificar se:
i. 	é possível reconhecer regularidade no contrato de locação firmado entre Sesc/AM e empresa Tropical Comércio de Derivados de Petróleo Ltda.;
ii. 	é possível reconhecer regularidade no contrato de reforma do imóvel locado; e
iii. 	o comodato firmado posteriormente teria caráter compensatório do prejuízo suportado pelo Sesc/AM.
5.	Do contrato de locação
5.1.	Os responsáveis destacam que era incontroverso a necessidade do Sesc/AM em locar imóvel no centro da cidade de Manaus para atender atividades de educação, que comportasse dez salas de aula e outros espaços de apoio. Apontam que a localização deveria ser próxima de modal de transporte público, pois a unidade atenderia a população carente.
5.2.	Registram que a unidade técnica de origem considerou indevida a dispensa de licitação, que também não teria observado a necessária publicidade do ato. No entanto, a unidade teria reconhecido que a proposta escolhida era a mais barata (menor valor global, ainda que não tivesse menor valor por metro quadrado) e observou a melhor relação custo-benefício.
5.3.	Concluem, portanto, que somente esta constatação seria suficiente para afastar a imputação de débito e de multa com base no artigo 57 da Lei 8.443/1992. Rechaçam, ainda, a conclusão do acórdão recorrido de que não foi observada a economicidade no procedimento. Destacam que foi providenciado levantamento de outros imóveis que poderiam atender a entidade, ampliando os participantes do processo de dispensa.
5.4.	Rebatem também o fundamento da decisão que entendeu ser incomparáveis os imóveis utilizados no processo de dispensa. Defendem que este fato demonstraria o caráter único do imóvel escolhido, baseado em sua localização e instalação, com preço compatível com o valor de mercado. Afirmam que não havia outro imóvel no centro da cidade com as mesmas características.
5.5.	Os responsáveis alegam que qualquer imóvel a ser locado necessitaria de reforma, para instalação da unidade educacional nos termos exigidos pelos normativos do MEC e da secretaria estadual de educação.
5.6.	Destacam trecho da instrução técnica que apontou o valor total das benfeitorias em R$ 679.001,76, o que daria custo mensal de R$ 28.291,71 ao longo dos vinte e quatro meses do contrato de locação. E somado ao valor do aluguel, de R$ 18.000,00, apontam que o total mensal (R$ 46.291,74) ainda seria inferior aos demais imóveis utilizados no processo de dispensa.
5.7.	Apontam que os normativos do Sesc não vedavam a contratação de empresas de seus dirigentes. E argumentam que os acórdãos utilizados como paradigma para apontar violação aos princípios da impessoalidade e moralidade não se aplicam ao Sistema S, que possui regramento diverso, pois envolviam a Caixa Econômica Federal (empresa pública) e administrações municipais que utilizaram recursos federais.
5.8.	Citam julgado do STJ que trata da ponderação na aplicação dos princípios, e entendem que o binômio necessidade-economicidade deveria prevalecer sobre a impessoalidade e a moralidade, pois buscaram a proposta mais vantajosa para o Sesc/AM.
5.9.	Requerem aplicação analógica do artigo 54 da Constituição Federal/1988, que proíbe aos deputados e senadores que firmem contratos com entes públicos, salvo quando o contrato obedecer a cláusulas uniformes. Interpreta que (peça 71, p. 14, grifos no original) :
Os contratos que se submetem ao regime de Direito Privado, como o de locação, independentemente da participação da Administração em um dos polos, são justamente aqueles que obedecem a cláusulas uniformes, nos termos da dicção constitucional. 
5.10.	Ao fim, citam manifestação do Exmo. Ministro Gilmar Mendes para insistir que a locação obedeceu a proposta mais vantajosa ao Sesc/AM, em obediência aos princípios da razoabilidade e da proporcionalidade. Destacam que a razoabilidade foi positivada no artigo 20 do Decreto-Lei 4.657/1942, a partir da Lei 13.655/2018. E arrematam que a economicidade é reconhecida pelo Tribunal, como no Acórdão 8837/2017-TCU-Primeira Câmara (relatoria do Ministro Benjamin Zymler) .
5.11.	Juntam declarações públicas de funcionários do Sesc/AM às peças 72-77, que descrevem as obras no terreno do Sesc/AM que ensejaram as buscas por imóveis alternativos para continuidade das atividades institucionais da entidade.
Análise
5.12.	Sem razão aos recorrentes.
5.13.	De plano, cabe registrar que o artigo 39 do Regulamento de Licitações e Contratos do Sesc vedava a contratação com dirigente ou empregado da entidade. O dispositivo em referência não apresentava exceções. Esse fundamento, por si só, demonstra a irregularidade no contrato de locação firmado entre o Sesc/AM e a empresa particular de seu presidente.
5.14.	A aplicação analógica do artigo 54 da Constituição Federal/1988 também não socorre aos gestores. No caso concreto, não há que se falar em contrato com cláusulas uniformes. O contrato de locação firmado entre o Sesc/AM e a empresa de seu presidente, por exemplo, dispôs livremente sobre o direito à indenização por benfeitorias a que fazia jus a entidade, de forma diversa a previsão legal (peça 39, p. 16, grifo acrescido) :
72. A Sra. Simone de Souza Guimarães, diretora regional, o Sr. José Roberto Tadros, presidente do conselho regional, e a empresa Tropical Comércio de Derivados de Petróleo, cujo sócio administrador era o Sr. José Roberto Tadros, já sabendo da reforma que se faria no imóvel, à custa única e exclusiva do Sesc, permitiram que a entidade abrisse mão do direito de indenização das benfeitorias necessárias e úteis, direito assegurado pelo artigo 35 da Lei 8.245/1991, renunciando, injustificadamente, a qualquer indenização pelas obras realizadas e ao exercício do direito de retenção.
5.15.	O conflito de interesses no caso concreto não permitia a contratação e violava os princípios da impessoalidade e da moralidade. Nesse sentido, o seguinte trecho da decisão recorrida sintetiza a irregularidade (peça 39, p. 11) :
52. O presidente do Sesc/AM, Sr. José Roberto Tadros, era, de um lado, a autoridade homologadora da dispensa de licitação, e, de outro, parte interessada em ser contratada diretamente, como sócio gerente e majoritário da empresa proprietária do imóvel escolhido para locação sem licitação. E, mesmo assim, permitiu que o processo se desenvolvesse, homologando a dispensa.
5.16.	A obediência aos princípios da impessoalidade, da moralidade e da publicidade não decorre apenas do entendimento jurisprudencial deste Tribunal. Seu cumprimento pelo Sesc/AM está expressamente regulamentado no artigo 2º do Regulamento de Licitações e Contratos do Sesc, verbis:
Art. 2º. A licitação destina-se a selecionar a proposta mais vantajosa para o SESC e será processada e julgada em estrita conformidade com os princípios básicos da legalidade, da impessoalidade, da moralidade, da igualdade, da publicidade, da probidade, da vinculação ao instrumento convocatório, do julgamento objetivo e dos que lhe são correlatos, inadmitindo-se critérios que frustem seu caráter competitivo.
5.17.	A falta de publicidade do processo de dispensa impede concluir que o imóvel locado tivesse características únicas, ou fosse mais econômico ou tivesse melhor custo-benefício na região do centro da cidade. Os recorrentes também não trazem elementos que permitam aferir que o imóvel tivesse preço compatível com o valor de mercado.
5.18.	Como bem assinalado pelo voto condutor da decisão recorrida, os imóveis utilizados no processo de dispensa possuíam características, metragens e perfis diversos, não sendo possível compará-los (peça 39, p. 10) :
44. Desejando-se um imóvel nessa faixa de área (fosse um imóvel térreo, um pequeno prédio ou um ou mais andares de um prédio maior) , a comparação haveria de ser feita entre imóveis com áreas semelhantes, mas o que se fez foi, injustificadamente, comparar imóveis com metragens muito discrepantes: 
a) a Tropical Comércio de Derivados de Petróleo ofertou 3 andares de um prédio, no total de 750,00 m2 por R$ 18.000,00 (R$ 24,0/m2) ; 
b) a imobiliária JCastro ofertou um prédio de 6 andares, no total 2.590,50 m2 por R$ 35.000,00 (R$ 13,51/m2) ; e 
c) a MH Administradora de Imóveis ofertou um prédio de 10 andares, no total de 3.400,00 m2, por R$ 90.000,00 (R$ 26,47/m2) . 
45. A instrução realizada, em 2017, pela Secex/AM25 bem identificou o que, de fato, ocorreu: 
12. Cabe observar, ainda, em relação à pesquisa de preços realizada pelo Sesc/AM, que não há, no processo de dispensa de licitação, qualquer menção à publicidade desta demanda, a fim de ampliar e possibilitar a participação de outros interessados, tampouco consignou-se a forma como as pesquisas foram realizadas. Nesse diapasão, o que se vislumbra neste processo são 3 propostas que versam acerca de imóveis com características completamente diferentes (3, 6 e 10 pavimentos) , sendo que apenas duas são provenientes de empresa corretora de imóveis (peça 12, p. 32; 38-42) . (destaquei) 
46. Não fazia sentido comparar, para fins de escolha da opção mais vantajosa, imóveis de área muito superior à necessária, como foi o caso.
5.19.	Os recorrentes asseveram que com " (...) intuito exclusivo de assegurar a economicidade, a eficiência e a continuidade das atividades institucionais do SESC, é que se buscou alternativamente junto à Tropical Comercio de Derivados de Petróleo Ltda, a locação de seu imóvel" (peça 71, p. 10) .
5.20.	Ocorre, no entanto, que não houve continuidade das atividades institucionais do Sesc/AM a partir da locação do imóvel. A dispensa tinha por objeto locar imóvel em caráter temporário e transitório, para abrigar atividades educacionais da entidade enquanto durassem as obras em terreno adjacente.
5.21.	A duração da reforma, contudo, superou o prazo de locação do imóvel. Essa constatação demonstra que o imóvel locado não era apto a atender as necessidades da entidade naquele momento e não caberia a sua escolha por dispensa de licitação. Não houve escolha de proposta mais vantajosa para a entidade, que sequer pode utilizar o imóvel durante o prazo de locação (Peça 39, p. 15) :
67. Para a reforma do prédio, que locara tão somente por dois anos (até 1º/2/2017) , o Sesc lançou o convite 4/2015-CV, de 16/4/201537.
68. A empresa vencedora, SBA Engenharia Ltda., começou as obras em 15/4/2016, estimadas em R$ 679 mil, concluídas, de acordo com informações dos autos, somente em 20/5/2018, 17 meses depois de já encerrado o contrato de locação (em 1º/2/2017) .
69. Nesse ponto, é necessário rememorar que a locação foi estabelecida por apenas dois anos. A documentação apresentada nos autos pela entidade mostra que a locação do edifício se deu em virtude da necessidade de transferência de um dos setores de educação da entidade para outro local, enquanto durassem as obras em terreno adjacente: a locação, na justificativa formal, tinha caráter temporário, transitório. O processo de dispensa de licitação foi autuado com o seguinte objeto: "locação de imóvel na área do centro da (sic) Manaus para atender as atividades do centro de educação (idiomas e EJA) do Sesc pelo período de 24 meses".
5.22.	No caso concreto, não há que se falar em binômio necessidade-economicidade que permitisse superar os princípios da impessoalidade e da moralidade.
5.23.	Não se observa, por fim, como seria possível reconhecer razoabilidade, proporcionalidade, economia ou vantagem na locação de imóvel que esteve em reforma durante todo o período de necessidade do Sesc/AM.
5.24.	As declarações públicas dos funcionários não possuem o condão de descaracterizar as irregularidades aqui contatadas, além de possuírem baixa força probatória, conforme jurisprudência do Tribunal.
5.25.	Provam tão-somente a existência da declaração, competindo aos interessados demonstrarem a veracidade do alegado, principalmente quando não apresentados documentos capazes de comprovar os fatos declarados (Acórdão 153/2007-TCU-Plenário (Relator Ministro Benjamin Zymler) , 1.293/2008-TCU-2ª Câmara (Relator Ministro Ubiratan Aguiar) , 9.458/2017-TCU-2ª Câmara e 589/2018-TCU-Plenário (Relator Ministro Augusto Nardes) ) .
5.26.	Nesse sentido, com fundamento no artigo 298 do Regimento Interno/TCU, é possível aplicar, subsidiariamente, o disposto no artigo 408 do novo Código de Processo Civil (Lei 13.105/2015) , o qual dispõe que:
Art. 408.  As declarações constantes do documento particular escrito e assinado ou somente assinado presumem-se verdadeiras em relação ao signatário.
Parágrafo único.  Quando, todavia, contiver declaração de ciência de determinado fato, o documento particular prova a ciência, mas não o fato em si, incumbindo o ônus de prová-lo ao interessado em sua veracidade.
6.	Da reforma do imóvel locado
6.1.	Os gestores sustentam que não houve irregularidade ao dispor sobre o não ressarcimento das benfeitorias custeadas pelo Sesc/AM.
6.2.	De início, apontam que a entidade não faz parte da administração pública, não havendo que se falar em interesse público. Entendem que a contratação envolveu dois particulares, e que a indenização por benfeitorias não é a prática de mercado, a despeito de ser a regra na Lei do Inquilinato.
6.3.	Refutam a conclusão de que a empresa locadora teve seu patrimônio acrescido em R$ 680.000,00 pelas benfeitorias, pois defendem que o imóvel foi adaptado às necessidades do Sesc/AM, que não seriam aproveitáveis após devolução do imóvel, considerado a atuação da locadora (ramo de combustíveis) .
6.4.	Alegam que as benfeitorias seriam na verdade a adequação do prédio comercial, subdividido em escritórios, para uma unidade educacional que possui padrões próprios de espaços, equipamentos, instalações e itens de segurança. Afirmam que os três imóveis disponíveis no processo de dispensa demandariam obras de adequação física às necessidades do Sesc/AM. Negam que as benfeitorias tivessem objetivo de valorizar o imóvel.
Análise
6.5.	Os argumentos, desprovidos de qualquer elemento de prova, não procedem.
6.6.	Os responsáveis asseveram que as benfeitorias representaram a adequação física do espaço para as necessidades do Sesc/AM.
6.7.	No entanto, o excerto trazido pelos próprios recorrentes do "memorial descritivo do processo de contratação dos serviços de reforma do imóvel" denota que as reformas iniciais tinham como objeto a fachada do imóvel, as esquadrias de portas e janelas, sem qualquer relação com adequação do imóvel para atividade educacional, verbis (peça 71, p. 25) :
DEVERÁ PASSAR POR REFORMAS que inicialmente será efetuado nas duas fachadas principais, com raspagem da pintura existente, e aparelhamento com massa acrílica e posterior pintura com tinta acrílica semibrilho. As esquadrias de portas e janelas passarão pelo mesmo tratamento recuperando-se assim toda a fachada externa. (...) " 
6.8.	E parecer técnico de vistoria sobre o imóvel feito em 10/11/2012, contido na peça 12, p. 7, do TC Processo 020.802/2016-1, comprova que o prédio não estava em condições de funcionamento.
6.9.	A decisão recorrida acresce ainda que (peça 39, p. 14) :
65. 	A dimensão dos serviços que seriam executados pode ser vista neste excerto do termo de referência da licitação que foi lançada, pouco tempo depois, para execução das obras, com destaque para a "recuperação total do elevador existente", a compra e instalação de um grupo gerador, "a substituição de todos os pisos dos pavimentos" e "recuperação total da fachada externa":
6.10.	A partir destas constatações, os responsáveis não demonstram que as reformas eram meras benfeitorias para adequar o imóvel a atividades educacionais. Some-se a isso o fato de a reforma ter superado o prazo da locação, como visto no item anterior desta instrução. Não é possível supor, como defendem os gestores, que reformas com duração superior ao prazo de locação sejam meras adequações do imóvel para seu uso.
6.11.	Pelos mesmos motivos, é de se afastar também o argumento reiterado pelos responsáveis de que a escolha do imóvel pertencente a empresa do presidente do Sesc/AM teria permitido " (...) manter as suas atividades educacionais da forma mais eficiente, econômica, e juridicamente estável possível" (peça 71, p. 27) .
7.	Do comodato
7.1.	Os recorrentes apontam que desde 2/2/2017 o contrato de locação foi convolado para comodato, com vigência até 1/2/2021.
7.2.	Alegam que o comodato teve caráter compensatório. Ainda assim, negam que estejam reconhecendo com isso que houve benefício em proveito próprio do presidente do Sesc/AM.
7.3.	Insistem que o caráter compensatório do comodato não representa mera conjectura de defesa. Decorreria da cessão gratuita do imóvel pelo prazo de quarenta e oito meses, como assinalado pela Unidade Técnica de Origem. E consignam que (peça 71, p. 30, grifos no original) :
Na contramão do alegado subterfúgio, o próprio Relator reconhece que o SESC-AM usufruiu do imóvel objeto das obras, sem qualquer contrapartida financeira, pelo período inequívoco de 978 (novecentos e setenta e oito dias) - 2 anos, 8 meses e 2 dias após o término das obras, superando substancialmente o período em que o imóvel esteve alugado, compreendido entre 1º/2/2015 e 1º/2/2017. 
7.4.	Consideram que o caráter precário desse instrumento não possui relevância, uma vez que a empresa locadora não teria exercido a denúncia vazia que permitiria a retomada do imóvel.
7.5.	Defendem que não houve irregularidade pelo fato de não ter havido atividades institucionais no imóvel durante o prazo de locação, pois o período foi destinado para elaboração de projetos e posterior contratação de obras, o que somente seria possível após efetivo exercício do direito de uso sobre o imóvel. Assinalam que o entendimento diverso do acórdão recorrido impede a locação de imóvel que demande adaptações.
7.6.	Por fim, consignam que (peça 71, p. 33-34) :
Assim, a retenção do imóvel, instrumentalizada através do contrato de comodato, gerou de forma incontestável para a Administração Regional do SESC no Estado do Amazonas, tendo por base o valor do último aluguel mensal do contrato de locação in casu, R$ 25.026,67 (vinte e cinco mil vinte e seis reais e sessenta e sete centavos) , um benefício financeiro direto DE R$ 1.377.626,35 (UM MILHÃO TREZENTOS E SETENTA E SETE MIL SEISCENTOS E VINTE E SEIS REAIS E TRINTA E CINCO CENTAVOS) , conforme planilhas juntadas aos autos. 
 (...) 
Por sua vez, a exigência de prévia vinculação do comodato à finalidade compensatória, exigida pelo Ilustre Ministro Relator em seu voto condutor, é algo juridicamente inexistente, e como tal, atenta flagrantemente contra o princípio constitucional da legalidade fixado no inciso II do artigo 5º da Constituição da República. 
7.7.	Concluem que o não reconhecimento do caráter compensatório do comodato representaria enriquecimento sem causa do Sesc/AM.
Análise
7.8.	Sem razão aos responsáveis.
7.9.	Inicialmente, cabe esclarecer que, no ato de dispensa, a justificativa para a contratação, conforme documento datado de 14/11/2014, foi a necessidade do Sesc/AM em transferir atividades então realizadas no prédio "Centro de Atividades Danilo Aerosa" para outro espaço, em função de construção de centro cultural no mesmo local. A obra em questão tinha prazo de vinte e um meses (peça 12, p. 6, do TC Processo 020.802/2016-1) .
7.10.	De acordo com os documentos dos autos, portanto, o comodato foi ajustado a partir de 2/2/2017, em período no qual não havia mais necessidade do imóvel pelo Sesc/AM.
7.11.	De qualquer modo, ainda que superado esse aspecto, o comodato não pode ser utilizado como instrumento para compensação de prejuízo. A cessão gratuita do imóvel, feita após o início dos trabalhos de fiscalização deste Tribunal sobre o contrato de locação e reforma do imóvel, representou mera liberalidade do locador, e não possui o condão de desfazer prejuízo aferido pelo Tribunal.
7.12.	Independente do caráter precário do comodato, de eventual exercício de cláusula vazia, ou de permissivo legal para reconhecer suposta compensação de valores, não podem os recorrentes querer afastar prejuízo a partir de ato de liberalidade da empresa locadora.
7.13.	O ato voluntário da empresa locadora em dispor de forma gratuita do seu imóvel pelo prazo de quarenta e oito meses não exige contrapartida da entidade e não se presta a afastar o débito e a irregularidade verificada nos autos.
7.14.	O Tribunal apreciou nesta TCE a irregularidade decorrente de indevida dispensa de licitação, para locação de imóvel pertencente à empresa do presidente do Sesc (ato vedado pelo regulamento de licitações e contratos da entidade) , que esteve em reforma custeada pela entidade durante todo o prazo em que a entidade tinha necessidade do espaço.
7.15.	O argumento dos gestores de que não houve atividades institucionais no período de locação do imóvel, que foi utilizado para elaboração de projetos e contratação de reforma, parece reconhecer que a contratação objetivou meramente a locação do imóvel para sua exclusiva reforma.
INFORMAÇÃO COMPLEMENTAR: PRESCRIÇÃO
8. 	Por se tratar de tema a ser examinado de ofício, por representar matéria de ordem pública, cabe registrar que não ocorreu prescrição nos autos.
8.1.	No caso concreto, a irregularidade atribuída aos recorrentes teve caráter continuado e o fim do período de locação se deu em 1º/2/2017. A fiscalização no Tribunal, de qualquer modo, se iniciou a partir da denúncia anônima recebida no Tribunal em 18/5/2016 (peças 1 e 22 do TC Processo 020.802/2016-1) .
8.2.	O processo foi apreciado inicialmente em 3/12/2019 pelo Acórdão 14527/2019-TCU-Primeira Câmara (representação considerada procedente e convertida em TCE) , com julgamento de contas em 1/6/2021, pelo Acórdão 8463/2021-TCU-Primeira Câmara.
8.3.	Fica evidente, portanto, a inocorrência de prescrição, qualquer que seja o regime considerado (Código Civil ou Lei 9.873/1999) .
CONCLUSÃO
9. 	Com base nos elementos dos autos, entende-se que a decisão recorrida deve ser mantida em seus exatos termos.
9.1.	A irregularidade apurada foi devidamente comprovada nos autos, a partir da indevida dispensa de licitação para contratação com empresa de dirigente do Sesc/AM, com dispêndio de recursos que não reverteram em benefício à entidade, o que configurou dano ao Erário passível de ressarcimento.
9.2.	O comodato firmado após o contrato de locação representa liberalidade da empresa locadora e não se presta a compensar prejuízos com recursos públicos.
PROPOSTA DE ENCAMINHAMENTO
10.	Ante o exposto, submete-se o presente exame à consideração superior, propondo-se, com fundamento nos artigos 32, inciso I, e 33 da Lei 8.443/1992:
a)  conhecer do recurso interposto pelos recorrentes para, no mérito, negar-lhe provimento; e
d) dar ciência da decisão aos recorrentes, ao Sesc/AM, à Procuradoria da República no Estado do Amazonas, à Controladoria-Geral da União e ao Departamento de Polícia Federal.
3.	O Ministério Público de Contas manifestou-se de acordo com o encaminhamento proposto pela unidade técnica, consoante o parecer acostado à peça 101, integralmente transcrito a seguir:
	Examina-se recurso de reconsideração interposto por José Roberto Tadros e Simone de Souza Guimarães (peças 71 a 77) em face do Acórdão 8463/2021-TCU-Primeira Câmara (peça 38) , mediante o qual esta Corte julgou irregulares as contas dos responsáveis, condenando-os em débito e aplicando-lhes as multas previstas nos arts. 57 e 58 da Lei 8.443/92.
A decisão se deu no âmbito da tomada de contas especial originada de representação da Secex/AM, que apontou irregularidades em contratos do Serviço Social do Comércio - Departamento Regional do Amazonas (Sesc/AM) referentes à locação e reforma de imóvel de propriedade de empresa cujo sócio majoritário e administrador era José Roberto Tadros, então presidente da entidade.
Na análise efetuada pela Serur (peça 97) , constatou-se que os argumentos apresentados na peça recursal não são suficientes para elidir as ocorrências apontadas nos autos e que fundamentaram a condenação imposta pelo Tribunal, sendo, por conseguinte, incapazes de alterar a deliberação recorrida.
Assim, foi apresentada proposta de encaminhamento nos seguintes termos:
Ante o exposto, submete-se o presente exame à consideração superior, propondo-se, com fundamento nos artigos 32, inciso I, e 33 da Lei 8.443/1992:
a) conhecer do recurso interposto pelos recorrentes para, no mérito, negar-lhe provimento; e
b) dar ciência da decisão aos recorrentes, ao Sesc/AM, à Procuradoria da República no Estado do Amazonas, à Controladoria-Geral da União e ao Departamento de Polícia Federal.
II
Por meio da peça recursal, complementada pelos memoriais à peça 100, os recorrentes expõem o entendimento de que a questão versada nos autos se circunscreve a:
a) a regularidade ou não de contrato de locação firmado entre o Sesc/AM e a sociedade empresária Tropical Comércio de Derivados de Petróleo Ltda.;
b) a regularidade ou não da realização de obras de adequação no imóvel locado, sem a imposição de cláusula de indenização pelas benfeitorias pelo locador; e
c) caráter compensatório do contrato de comodato firmado entre o Sesc/AM e a sociedade empresária Tropical Comércio de Derivados de Petróleo Ltda.
Para melhor análise, convém retomar os fundamentos da condenação dos responsáveis, conforme proposta de deliberação do Acórdão recorrido:
36.	A entidade procurou imóveis nas proximidades do antigo centro de atividades para 'acomodar os diversos setores e cursos de educação', visando a locação mediante dispensa de licitação.
37.	No entanto, não deu notícia ao mercado imobiliário sobre seu interesse por um imóvel que atendesse as suas necessidades nem justificou essa omissão.
 (...) .
58.	Em 1º/2/2015, o Sesc/AM, representado pela diretora-regional, Sra. Simone de Souza Guimarães, firmou o contrato 6/2015 com a empresa Tropical Comércio de Derivados de Petróleo Ltda. (representada, como mencionado, pelo auxiliar administrativo Carlos Rangel Araújo da Silva e não pelo sócio gerente da empresa, Sr. José Roberto Tadros) para locação de imóvel comercial, situado à rua Henrique Antony, nº 78/86, no centro de Manaus/AM:
 (...) .
O contrato de locação foi firmado no valor mensal de R$ 18.000,00, com vigência de 24 meses, sendo reajustado, em 6/1/2016, para R$ 25.026,67.
O contrato não foi prorrogado.
O contrato não contemplava qualquer previsão de necessidade de reforma do imóvel para que fosse utilizado.
 (...) .
67.	Para a reforma do prédio, que locara tão somente por dois anos (até 1º/2/2017) , o Sesc lançou o convite 4/2015-CV, de 16/4/2015. 
68.	A empresa vencedora, SBA Engenharia Ltda., começou as obras em 15/4/2016, estimadas em R$ 679 mil, concluídas, de acordo com informações dos autos, somente em 20/5/2018, 17 meses depois de já encerrado o contrato de locação (em 1º/2/2017) . 
69.	Nesse ponto, é necessário rememorar que a locação foi estabelecida por apenas dois anos. A documentação apresentada nos autos pela entidade mostra que a locação do edifício se deu em virtude da necessidade de transferência de um dos setores de educação da entidade para outro local, enquanto durassem as obras em terreno adjacente: a locação, na justificativa formal, tinha caráter temporário, transitório. O processo de dispensa de licitação foi autuado com o seguinte objeto: 'locação de imóvel na área do centro da (sic) Manaus para atender as atividades do centro de educação (idiomas e EJA) do Sesc pelo período de 24 meses'.
 (...) .
A Sra. Simone de Souza Guimarães, diretora regional, o Sr. José Roberto Tadros, presidente do conselho regional, e a empresa Tropical Comércio de Derivados de Petróleo, cujo sócio administrador era o Sr. José Roberto Tadros, já sabendo da reforma que se faria no imóvel, à custa única e exclusiva do Sesc, permitiram que a entidade abrisse mão do direito de indenização das benfeitorias necessárias e úteis, direito assegurado pelo artigo 35 da Lei 8.245/1991, renunciando, injustificadamente, a qualquer indenização pelas obras realizadas e ao exercício do direito de retenção.
 (...) .
Em sua defesa, os gestores também alegam ter aplicado a exceção prevista no mencionado art. 35 da Lei 8.245/1994 (Lei do Inquilinato) , que desobriga o locador de indenizar ou ressarcir o locatário pelas benfeitorias realizadas.
 (...) 
Não foram apresentadas quaisquer justificativas para o Sesc/AM não se ressarcir dos valores despendidos na extensa reforma realizada no imóvel, e da qual, presumivelmente, pouco se beneficiaria ao longo de um contrato que vigeria por apenas 24 meses. 
 (...) .
Conforme se viu, durante a vigência do contrato de locação, de 1/2/2015 a 1/2/2017, o Sesc/AM pagou aluguéis e arcou com despesas de reforma do imóvel, não ressarcidas. A razão para tal locação de 24 meses - transferência das atividades educacionais - não ocorreu. Nenhum benefício auferiu no bojo desse contrato. Uma vez encerrada a locação, o dano já estava materializado, pois o contrato não cumpriu seu objetivo.
É importante destacar que o contrato de locação se encerrou com as obras de reforma ainda em andamento: o imóvel somente viria a estar pronto para ocupação dezessete meses depois. 
Sobre o comodato: primeiramente, em documento acostado aos autos da representação original, datado de 30/11/2019, o representante do Sr. José Roberto Tadros consignou:
'Ocorre que após a instauração da presente Representação, o representado José Roberto Tadros, demonstrando extrema boa-fé providenciou a rescisão do então contrato de locação que motivou a fiscalização/representação. Incontinente e pautado na boa fé, determinou fosse celebrado contrato de comodato não oneroso, em favor do SESC/AM, por um período de 48 meses, totalmente gratuito, e que se iniciou em fevereiro de 2017, portanto já decorridos 34 meses de duração do referido comodato. (destaquei) '
 (...) .
101.	O contrato de comodato, celebrado inicialmente para viger tão somente por doze meses, e de forma precária, não visava efetivar acordo, inexistente, mas permitir que o Sesc/AM finalizasse as obras de reforma, com aparência de legalidade. O comodato não resultou de um 'acordo entre partes'.
102.	Como agravante, o Sesc/AM, novamente, agora na vigência de um contrato de comodato de doze meses, não podia alcançar o declarado objetivo de transferir as atividades educacionais para imóvel alugado, haja vista que ainda transcorria a reforma.
103.	Pode-se ver na peça 41 do TC Processo 020.802/2016-1 que as obras ainda perdurariam até fevereiro de 2018, e o recebimento definitivo só viria a ocorrer em maio de 2018, dezessete meses depois de encerrado o contrato de locação.
 (...) .
A pretendida utilização do contrato de comodato como 'instrumento compensatório' apenas corrobora as conclusões sobre a ocorrência de benefício indevido auferido sem justa causa diretamente pela empresa do Sr. José Roberto Tadros e indiretamente pelo responsável, como seu sócio majoritário.
Além da ausência de fundamento legal ou jurisprudencial, a pretensão compensatória carece de sentido jurídico.
Comodato não é instituto jurídico que, por si só, gera direitos creditórios do comodante em relação ao comodatário. E não se pode pretender utilizá-lo nem dar guarida à sua utilização para finalidades outras a que não se presta, muito menos demandar que esta Corte o faça. (Grifei; peça 39.) 
Conforme repisado pela Serur, os argumentos da peça recursal, desenvolvidos a partir das premissas mencionadas, não conduzem à conclusão de que a finalidade do contrato de locação restou alcançada:
5.19. 	Os recorrentes asseveram que com ' (...) intuito exclusivo de assegurar a economicidade, a eficiência e a continuidade das atividades institucionais do SESC, é que se buscou alternativamente junto à Tropical Comercio de Derivados de Petróleo Ltda, a locação de seu imóvel' (peça 71, p. 10) . 
5.20. 	Ocorre, no entanto, que não houve continuidade das atividades institucionais do Sesc/AM a partir da locação do imóvel. A dispensa tinha por objeto locar imóvel em caráter temporário e transitório, para abrigar atividades educacionais da entidade enquanto durassem as obras em terreno adjacente.
5.21. 	A duração da reforma, contudo, superou o prazo de locação do imóvel.
 (...) .
5.23. Não se observa, por fim, como seria possível reconhecer razoabilidade, proporcionalidade, economia ou vantagem na locação de imóvel que esteve em reforma durante todo o período de necessidade do Sesc/AM. (Grifei; peça 97, p. 7.) 
O ajuste visava atender uma demanda surgida em momento específico, de disponibilizar salas de aula para a continuidade das atividades institucionais do Sesc/AM durante os dois anos em que sua sede estaria em obras (peça 12, p. 6, do TC Processo 020.802/2016-1) . Essa foi inclusive a justificativa para que a contratação se desse por meio de dispensa de licitação.
Ainda que o imóvel em tela correspondesse à melhor relação custo-benefício dentre as opções compatíveis com os critérios de área e localização estabelecidos, a decisão de investir recursos provenientes do Sesc/AM em ampla reforma, envolvendo itens que sequer seriam necessários para adequar o uso de suas áreas internas para fins educacionais (a exemplo da recuperação da fachada e das esquadrias; peça 39, p. 14-15) , obstou sua utilização no período pretendido (24 meses a partir de 1º/2/2015) , comprometendo de forma definitiva o atingimento do objetivo da contratação. Assim, a posterior disponibilização do prédio sem ônus para o Sesc/AM, por meio de comodato, não altera a situação irregular configurada nos autos, persistindo o dano decorrente dela.
Além disso, não se pode olvidar que os investimentos feitos com recursos do Sesc/AM valorizaram o bem, permitindo inferir que o Sr. José Roberto Tadros, que integrava a sociedade de proprietários do prédio, se valeu da condição de presidente da entidade para benefício próprio, em afronta aos princípios da moralidade e impessoalidade; e, para tanto, contou com a colaboração da diretora regional, Sra. Simone de Souza Guimarães.
Desse modo, considerando adequada a análise da unidade técnica, este representante do Ministério Público de Contas manifesta-se de acordo com a proposta de encaminhamento (peça 97) , no sentido de que esta Corte conheça e negue provimento ao presente recurso de reconsideração, mantendo-se os exatos termos do Acórdão 8463/2021-TCU-Primeira Câmara.
É o relatório.

Adney Ferreira Gama (OAB/AM 4.170), Ary Jorge Almeida Soares (OAB/RJ 64.904), Raquel Coppio Costa (OAB/DF 43.660) e outros.

Subprocurador-Geral Paulo Soares Bugarin.

RECURSO DE RECONSIDERAÇÃO. TOMADA DE CONTAS ESPECIAL DECORRENTE DE REPRESENTAÇÃO. CONHECIMENTO. PROVIMENTO PARCIAL. AFASTAMENTO DO DÉBITO. MANUTENÇÃO DA IRREGULARIDADE DAS CONTAS. MANUTENÇÃO DA MULTA COM FUNDAMENTO NO ART. 58, INCISO II, DA LEI 8.443/1992. COMUNICAÇÕES.

TOMADA DE CONTAS ESPECIAL (TCE)

Em apreciação, recurso de reconsideração em processo de tomada de contas especial interposto conjuntamente por José Roberto Tadros e Simone de Souza Guimarães contra o Acórdão 8463/2021-TCU-Primeira Câmara.
A tomada de contas especial foi instaurada a partir de representação da então Secretaria de Controle Externo no Estado do Amazonas (Secex-AM) acerca de indícios de irregularidades em contrato do Serviço Social do Comércio - Departamento Regional do Amazonas (Sesc/AM) , referentes à locação e reforma de imóvel para prestação de serviços educacionais.
O processo foi apreciado por meio do Acórdão 8463/2021-TCU-Primeira Câmara, em que os senhores José Roberto Tadros, presidente da entidade, e Simone de Souza Guimarães, diretora regional, tiveram suas contas julgadas irregulares, foram condenados em débito e receberam, individualmente, as multas previstas no art. 57 e no art. 58, inciso II, da Lei 8.443/1992, em virtude de indícios de irregularidades em contratos do Sesc/AM referentes à locação e reforma de imóvel de propriedade de empresa cujo sócio majoritário e administrador era o próprio Sr. José Roberto Tadros. 
Essa deliberação foi mantida em sede de embargos de declaração, conforme Acórdão 11250/2021-TCU-Primeira Câmara.
Na origem, a então Secex-AM recebeu denúncia acerca de contrato de locação de imóvel firmado em 1/2/2015 com a empresa Tropical Comércio de Derivados de Petróleo Ltda., proprietária do bem locado, situado na Rua Henrique Antony, 78/86, Centro, em Manaus/AM.
Foram apontadas, em síntese, as seguintes impropriedades que levaram à autuação de representação:
2.1. ausência de publicidade quanto à locação do imóvel, dificultando a ampliação e a possibilidade de participação de outros interessados: não se consignou nos autos do processo administrativo a forma como as pesquisas foram realizadas, em desacordo com os princípios insertos no art. 2º do Regulamento de Licitações e Contratos do Sesc (Resolução 1.252/2012) , bem como não restou demonstrada a vantajosidade econômica da opção pela locação do prédio da empresa Tropical Comércio de Derivados de Petróleo Ltda.; 
2.2. prática de autocontrato: a empresa locadora, Tropical Comércio de Derivados de Petróleo Ltda., é de propriedade do Sr. José Roberto Tadros, presidente do Sesc/AM, e de seus familiares Vânia Maria Tereza Novoa Tadros (esposa) e Tereza de Jesus Monteiro Novoa. Assim, o presidente do Sesc/AM teria figurado, simultaneamente, como representante da locadora e da locatária; 
2.3. descumprimento do regulamento de licitações e contratos do Sesc/AM: de acordo com a previsão contida no art. 39 da Resolução 1.252/2012, "não poderão participar das licitações nem contratar com o SESC dirigente ou empregado da entidade"; 
2.4. o edital do convite 4/2015, que objetivava a contratação de empresa de engenharia para reforma do prédio pelo Sesc/AM, teria disfarçado o real endereço do imóvel - enquanto o contrato de locação indica o endereço "Rua Henrique Antony, n. 78/86", o edital do convite 4/2015 foi publicado para contratação de empresa para reforma da propriedade localizada na "Rua Itamaracá s/n, bairro Centro", embora tratem do mesmo imóvel; 
2.5. pagamento pelo aluguel do imóvel, entre 1º/2/2015 e 1º/2/2017, sem qualquer atividade no local, sendo que, por um período de mais de doze meses, a partir de 1º/2/2015, o imóvel teria permanecido fechado, uma vez que o contrato para reforma do edifício iniciou-se apenas em 4/3/2016. 
No âmbito da representação, portanto, previamente à instauração da presente TCE, verificou-se necessária a realização de inspeção para averiguação dos fatos, nos termos do art. 240 do Regimento Interno do TCU. 
De acordo com o relatório da equipe de fiscalização da Secex-AM (peça 49 do TC Processo 020.802/2016-1) , foram esclarecidas lacunas de informações acerca da necessidade do contrato de locação, bem como quanto à efetiva utilização do prédio locado, conforme verificação in loco:
9. Ante os esclarecimentos e os documentos apresentados pelo Sesc-AM, verificou-se que, de fato, havia a necessidade de transferir a seção de educação para outro local que pudesse abrigar de forma satisfatória as suas atividades (peças 35, 45 e 46) . Ressalvando-se que a demolição do ginásio terminou em meados de outubro de 2015, ou seja, bem antes da transferência das atividades de educação para o prédio reformado, conforme informação prestada pelo Sesc/AM (peça 45, p. 6) . Todavia, ainda há a previsão de construção do centro cultural no local adjacente ao prédio da seção de educação, sendo, dessa forma, prudentes as ações de transferências realizadas.
9.1. Na visita in loco, constatou-se que houve a conclusão da reforma do prédio alugado, sito na Rua Itamaracá s/n (esquina com Rua Henrique Antony, n. 76/86) , de propriedade da empresa Tropical Comércio de Derivados de Petróleo Ltda. Observou-se também que as atividades da seção de educação seguem o seu curso normal (peça 47) . 
9.2. O imóvel apresenta nove salas de aula, uma sala de professores, uma secretaria, uma sala de gestora escolar, uma copa, sete banheiros, um hall de convivência, uma sala de arquivo, um elevador e escadas, atendendo as necessidades básicas para o funcionamento da escola, conforme registrado em relatório fotográfico (peça 47) . Ressalta-se que a mini lanchonete e a biblioteca, localizadas no pavimento térreo, ainda não estão em funcionamento (peça 47, p. 3) . 
9.3. Nesse contexto, observa-se que o imóvel alugado e reformado para comportar as atividades da seção de educação do Sesc/AM, de propriedade da empresa Tropical Comércio de Derivados de Petróleo Ltda., cujo sócio majoritário é o presidente do Sesc/AM (peça 1, p. 14-18) , Sr. José Roberto Tadros, possui a funcionalidade desejada. 
9.4. Por outro lado, a pesquisa de preços realizada pelo Sesc/AM para alugar prédio a fim de receber as atividades de educação apresenta falhas relativas à publicidade, consoante exposto no subitem 4.3 desta instrução. 
9.5. Os laudos de avaliação dos imóveis encaminhados pelo Sesc/AM corroboram tal entendimento, visto que, embora consignem que o valor do prédio alugado da empresa Tropical Comércio de Derivados de Petróleo Ltda. está dentro do preço de mercado praticado, percebe-se enorme distinção em termos de dimensões e de quantidade de pavimentos entre os prédios avaliados, conforme exposto na instrução à peça 22. (grifei) 
Além das impropriedades constatadas pela unidade técnica, foram apurados possíveis indícios de dano aos cofres do Sesc/AM na execução do referido contrato de locação, com consequente conversão da representação na presente tomada de contas especial para citação dos responsáveis, com fundamento no art. 47 da Lei 8.443/1992, mediante o Acórdão 14527/2019-TCU-Primeira Câmara.
Os responsáveis foram citados por duas situações que poderiam resultar em débito. A primeira foi relativa ao pagamento de aluguéis durante quatorze meses, sem que houvesse, no imóvel, qualquer reforma ou atividade, justificado por período de planejamento e contratação da empresa para reforma, no valor histórico de R$ 286.074,68. A outra parcela referia-se à realização de benfeitorias no prédio locado, no valor de R$ 679.001,06, sem qualquer indenização ou ressarcimento ao Sesc/AM, por força de disposição contratual.
Subsequentemente ao contrato de locação, foi celebrado contrato de comodato não oneroso, em 2/2/2017, em favor do Sesc/AM, por um período de 48 meses. As obras de reforma não haviam sido concluídas na vigência do contrato de locação e adentraram o período do contrato de comodato. 
Após exame das alegações de defesa apresentadas pelos responsáveis, a SecexTrabalho, com anuência, à época, do Ministério Público de Contas (peça 27) , pugnou pela elisão do prejuízo, por entender que os valores pagos em razão do aluguel e das benfeitorias no imóvel alugado teriam sido compensados na execução do contrato de comodato firmado posteriormente entre a mesma empresa Tropical Comércio de Derivados de Petróleo Ltda. e o Sesc/AM. Nesse contexto, foi proposta a alteração da natureza desta tomada de contas especial, de modo a retorná-la a processo de representação, com aplicação da multa prevista no art. 58, inciso II, da Lei 8.443/1992 c/c o art. 268, inciso II, do Regimento Interno.
A multa decorreria da contratação de empresa que tem em seu quadro social o presidente do Sesc/AM, dirigente máximo da instituição, em afronta aos princípios da moralidade e da impessoalidade, ao art. 39 da Resolução Sesc/AM 1.252/2012 e à jurisprudência desta Corte de Contas.
Por meio do Acórdão 8463/2021-TCU-Primeira Câmara, em entendimento divergente ao exposto pela unidade técnica e pelo Parquet especializado, este Colegiado julgou irregulares as contas dos senhores José Roberto Tadros, presidente da entidade, e Simone de Souza Guimarães, diretora regional, condenando-os ao débito relativo ao pagamento de quatorze meses de aluguel e às benfeitorias realizadas pela reforma, e aplicando-lhes, individualmente, as multas previstas no art. 57 e no art. 58, inciso II, da Lei 8.443/1992.
Neste momento, os senhores José Roberto Tadros e Simone de Souza Guimarães interpõem recurso de reconsideração contra o referido acórdão, com argumentos acerca da regularidade do contrato de locação firmado entre o Sesc/AM e a sociedade empresária Tropical Comércio de Derivados de Petróleo Ltda.; defendem a regularidade do contrato de reforma do imóvel locado, a despeito da não imposição de cláusula de indenização pelas benfeitorias pelo locador; e afirmam o caráter compensatório do prejuízo suportado pelo Sesc/AM por meio do comodato firmado posteriormente ao contrato de aluguel.
Os recorrentes ainda argumentam acerca da discrepância entre a fundamentação e as conclusões da unidade técnica e do Ministério Público junto ao TCU (peças 24 a 27) em relação ao entendimento expresso no voto que acompanhou a decisão recorrida. 
Após o exame dos argumentos recursais apresentados, a Serur concluiu que esses não foram suficientes para reformar a decisão recorrida (peças 97 a 99) . Apesar de não arguido pelos recorrentes, a unidade técnica avaliou complementarmente a prescrição punitiva e ressarcitória, concluindo pela sua inocorrência, tanto pelo Código Civil como pela Lei 9.873/1999.
Posteriormente ao exame da unidade técnica, os recorrentes complementaram a peça recursal com memoriais à peça 100, e mais recentemente, com novos elementos à peças 102-113, juntadas em 7/10/2022, e peças 114-116, juntadas em 21/10/2022. O Ministério Público de Contas aderiu à proposta de encaminhamento formulada pela unidade técnica (peça 101) .
Feita essa síntese, passo a decidir.
II
Reitero a admissibilidade do presente recurso de reconsideração, nos termos dos artigos 32, inciso I, e 33 da Lei 8.443/1992, c/c o art. 285 do Regimento Interno do TCU, conforme despacho que proferi à peça 82.
Evidencio, desde já, a não ocorrência da prescrição nos presentes autos. 
O instituto da prescrição das pretensões punitiva e ressarcitória passou a ser regulado no âmbito desta Corte de Contas pela recente Resolução-TCU 344/2022 e deve ser analisado de ofício, por constituir questão de ordem pública, a alcançar todos os processos em tramitação neste Tribunal, exceto aqueles já remetidos aos órgãos ou às entidades competentes para fins de cobrança judicial, nos termos do seu art. 10.
De acordo com a referida norma, elaborada em consonância com os ditames da Lei 9.873/1999 e com a jurisprudência dominante do Supremo Tribunal Federal - STF acerca do tema, em especial com o que restou decidido na ADI 5.509, foi estabelecido o prazo de cinco anos para a operação da prescrição em processos de controle externo, a teor do que dispõe o seu art. 2º. 
No presente caso, a irregularidade atribuída aos recorrentes teve caráter continuado e o fim do período de locação se deu em 1º/2/2017. A fiscalização no Tribunal, de qualquer modo, se iniciou a partir da denúncia anônima recebida no Tribunal em 18/5/2016 (peças 1 e 22 do TC Processo 020.802/2016-1) . O processo foi inicialmente apreciado em 3/12/2019, por meio do Acórdão 14527/2019-TCU-Primeira Câmara, que considerou a representação procedente e converteu-a na presente tomada de contas especial, julgada em 1/6/2021, conforme Acórdão 8463/2021-TCU-Primeira Câmara. 
Menciono como marcos interruptivos, a obstarem a prescrição intercorrente, as peças 22 a 24 do TC Processo 020.802/2016-4 (instrução e manifestação da unidade técnica) , por constituírem atos inequívocos de apuração, datadas de 29/6/2017. Ainda, foi procedida pelo Tribunal inspeção, que ocorreu em agosto de 2018, com novas instruções da unidade às peças 49-51, seguida de despacho do relator, de 5/12/2018. Como se vê, não há como cogitar a ocorrência de prescrição no presente caso concreto.
III
Passo ao exame do mérito.
Revisitando os documentos acostados nos autos, averígua-se que, após a realização de inspeção in loco, foi contextualizada a necessidade do contrato de locação em virtude da transferência dos trabalhos desenvolvidos pela seção de educação, localizada no "Centro de Atividades Danilo Areosa", haja vista a demolição de um ginásio de esportes, em terreno adjacente, para construção do novo Centro Cultural. Essa situação prejudicou a continuidade das atividades de educação naquele local.
A ausência de publicidade da demanda, com a realização de pesquisa de preços apenas no âmbito interno do Sesc-AM, teria decorrido da necessidade de localização do imóvel nas imediações do Sesc, no centro comercial da cidade de Manaus, com modais de transporte coletivo, bem como de suas dimensões, com condições físicas de atendimento às especificidades das atividades de educação e correlatas. Dessa forma, de acordo com a defesa, os únicos imóveis de terceiros disponíveis nas proximidades do Centro de Educação do Sesc-AM estariam superdimensionados para a demanda, além de possuírem elevado valor de locação e reforma. 
Consoante Parecer técnico emitido por engenheiro civil do Sesc-AM (peça 12 do TC Processo 020.802/2016-1) , após visita conjunta com a Gerência de Divisão de Programas Educacionais e Culturais (GDPEC) a alguns prédios nas redondezas, optou-se pelo que lhes pareceu a oferta da melhor relação custo-benefício, considerando: (i) a proximidade com a sede da Administração e com os terminais de ônibus dos bairros, (ii) a menor distância do centro da cidade, onde se concentra maior número de comerciários alunos, dos cursos oferecidos pela instituição, e (iii) a planta livre para acomodar salas de aulas. O imóvel se achava em boas condições para as adequações exigidas pelo Conselho de Educação, que incluíam reformas de pintura, troca de pisos, instalações em geral, acessibilidade, recuperação do elevador existente e aprovações das licenças nos órgãos competentes. 
Quanto à economicidade, o Sesc/AM explicou que a escolha do imóvel locado durante as obras de demolição e construção do Centro Cultural teria sido a mais econômica, tendo em vista que o valor oferecido, R$ 18.000,00 mensal, era inferior aos demais propostos, que seriam de R$ 90.000,00 e R$ 35.000,00 (peça 12, p. 6-42, TC Processo 020.802/2016-1) .
A análise efetuada pela SecexTrabalho (peça 24) , previamente ao acórdão recorrido, corrobora a alegação do responsável: "a proposta apresentada pela empresa Tropical Derivados de Petróleo Ltda. representava o menor gasto para o Sesc/AM", pois o aluguel mensal cotado era de R$ 18.000,00 e o custo estimado das reformas era de R$ 629.600,00. A título de comparação, o aluguel do imóvel situado na Rua Henrique Martins 434 foi orçado em R$ 35.000,00 (peça 12, p. 32, do TC Processo 020.802/2016-1) e as reformas estimadas em R$ 900.000,00 (peça 12, p. 28 do TC Processo 020.802/2016-1) . 
Para a conclusão de que a opção selecionada pelo Sesc/AM foi, de fato, pela proposta mais econômica entre as ofertadas, foi ressalvado que os três imóveis cotados eram bastante distintos em termos de dimensões e de quantidade de pavimentos, o que limita a comparação e influencia no valor do metro quadrado de um imóvel.
Nesse contexto, o requerente solicita o sopesamento do princípio da impessoalidade diante do binômio - necessidade e economicidade - do contrato de locação firmado entre o Sesc-AM e a empresa Tropical, de forma que a vedação constante do art. 39 da Resolução-Sesc 1.252/2012 deveria ser ponderada diante da escolha da proposta mais vantajosa para a instituição, em atendimento ao art. 2º da referida Resolução, que trata do Regulamento de Licitações e Contratos do Sesc:
Art. 2º A licitação destina-se a selecionar a proposta mais vantajosa para o SESC e será processada e julgada em estrita conformidade com os princípios básicos da legalidade, da impessoalidade, da moralidade, da igualdade, da publicidade, da probidade, da vinculação ao instrumento convocatório, do julgamento objetivo e dos que lhe são correlatos, inadmitindo-se critérios que frustrem seu caráter competitivo.
Art. 39. Não poderão participar das licitações nem contratar com o SESC dirigente ou empregado da entidade.
Em seu apelo, os recorrentes juntaram declarações públicas de funcionários do Sesc/AM (peças 72 a 77) , registradas em cartório, que descrevem o contexto e as obras no prédio vizinho do Centro Cultural do Sesc/AM, que ensejaram as buscas por imóveis alternativos para continuidade das atividades institucionais da entidade, bem como as necessidades quanto à localização e às características do imóvel. Apesar de essas declarações possuírem baixa força probatória, corroboram a realidade fática localmente constatada pela equipe de fiscalização do TCU, expressa no relatório de inspeção (peça 49 do TC Processo 020.802/2016-1) , de que havia, de fato, a necessidade de transferência da seção de educação para outro local que pudesse abrigar de forma satisfatória as suas atividades (peças 35, 45 e 46) . 
Os documentos acostados às peças 103 e 105 retratam o histórico da construção do Centro Cultural desde seu planejamento até a autorização para o início da obra pelo Instituo do Patrimônio Histórico e Artístico Nacional (IPHAN) do Ministério da Cultura, com diversas idas e vindas entre os órgãos, que durou cerca de quatro anos, com aprovação em 11/9/2017, demonstrando a complexidade do projeto. Após a modelagem tridimensional do projeto do Centro Cultural, verificou-se a existência dos fatores que influenciavam a sua implantação, com visualização das interferências no funcionamento dos prédios do Sesc que se localizavam no entorno da obra, a exemplo do Centro de Educação.
Consoante documentação apresentada, o planejamento para construção do Centro Cultural antecedeu bastante a locação do imóvel em questão (peças 105 a 107) :
Além de demonstrar a necessidade de planejamento acurado para construção do Centro Cultural e realocação das atividades que seriam prejudicadas com a obra, as informações apresentadas esclareceram sobre a efetiva utilização do prédio locado.
Constatação resultante da inspeção, realizada em 10/8/2018 pela Secex-AM, evidencia que a reforma do prédio alugado, sito na Rua Itamaracá s/n esquina com Rua Henrique Antony, nº 76/86, estava concluída e que as atividades da seção de educação seguiam seu curso normal, tendo o imóvel locado alcançado a funcionalidade desejada, com nove salas de aula, uma sala de professores, uma secretaria, uma sala de gestora escolar, uma copa, sete banheiros, um hall de convivência, uma sala de arquivo, um elevador e escadas, atendendo as necessidades básicas para o funcionamento da escola, conforme registrado em relatório fotográfico (peça 47) .
No voto que acompanhou a decisão recorrida, há indicação de que o termo de recebimento definitivo do imóvel locado com a reforma concluída ocorreu em maio de 2018, mas não haveria registro de quando o imóvel passou a ser utilizado para suas finalidades educacionais, o que teria contribuído para prejuízo aos cofres do Sesc/AM.
Contudo, na mesma linha da constatação no âmbito da inspeção realizada pela então Secretaria de Controle Externo no Estado do Amazonas, as informações apresentadas pelos recorrentes demonstram que, desde 2017, o imóvel passou a ser utilizado efetivamente pelo Sesc/AM, mesmo antes da entrega definitiva da obra de reforma. A vistoria do prédio pelo Corpo de Bombeiros para início das atividades foi realizada em 7/7/2017 (peças 108 e 109) .
Logo após a aprovação do projeto do Centro Cultural, em 31/10/2017, o Sr. José Roberto Tadros, na qualidade de Presidente do Sesc/AM, informou à Secretaria Executiva do Conselho Estadual de Educação sobre a necessidade de transferência de endereço das atividades educacionais desenvolvidas pelo Serviço Social do Comércio para o prédio locado (peça 113, p. 14) , já que a obra causaria impacto nos prédios do complexo do Sesc Centro, situado no entorno da edificação a ser construída.
Para atender a essa solicitação de transferência de estabelecimento, o Conselho de Educação solicitou a comprovação das condições legais de ocupação do imóvel, questionando que o já vigente contrato de comodato tinha o prazo de validade de doze meses, mas, pela legislação que rege a matéria (art. 7º, inciso V, da Resolução-CEE/AM 121/2016) , o prazo de vigência não poderia ser inferior a dois anos. 
O Contrato 14/2014 - Termo de contrato de comodato de bem imóvel que celebraram entre si a empresa Tropical Comércio de derivados de petróleo Ltda. e o Serviço Social do Comércio - Sesc/AM - foi celebrado em 2/2/2017, com vigência de 12 (doze) meses (peça 110, p. 4) e foi prorrogado mediante quatro termos aditivos (peça 110) até 30/7/2021. O termo de quitação do contrato de comodato foi assinado em 30/6/2021.
Resolvida a pendência da comprovação das condições legais de ocupação do imóvel, o Conselho de Educação do Estado do Amazonas ainda diligenciou sobre a capacidade física das salas de aula, com especificação das dimensões em m2 e previsão do número de alunos a serem matriculados em cada turma (peça 113, p. 21) .
Após atendimento das diligências por parte do Sesc/AM, o Conselho Estadual de Educação do Amazonas formalizou o credenciamento da estrutura física do Centro de Educação Danilo de Matos Areosa, mantido pelo Sesc, localizado à rua Henrique Antony 78/86, a contar do ano letivo de 2019 por meio da Resolução-CEE/AM 146/2019, de 19/12/2019 (peça 113, p. 29 e 31) .
O Relatório Geral das Atividades Desenvolvidas no Centro de Educação Danilo de Matos Aerosa (peça 115) indica os cursos oferecidos no período em que o Sesc ocupava o prédio da Rua Henrique Antony 78/86 em regime de comodato : Educação de Jovens e Adultos - Ensino Fundamental ao Ensino Médio; Cursos de Idiomas - Inglês, Espanhol e Libras; Cursos de Valorização Social; e Cursos de Qualificação Profissional, com quadros indicativos do número de matriculados e fotos dos alunos nas atividades e nas cerimônias de conclusão dos cursos ministrados.
O Relatório de publicações, clipping e registro fotográfico (peça 116) apresenta as publicações nas mídias sociais e matérias jornalísticas com a divulgação dos cursos ministrados no prédio locado e posteriormente cedido em comodato com inscrições desde o segundo semestre de 2017. Esse chamamento para inscrições para cursos a serem realizados no "Prédio do Sesc Educação, localizado na rua Henrique Antony, 78 - esquina com a avenida Epaminondas, Centro, das 8h30 às 18h30h (segunda a sexta-feira) e 8h30 às 12h no sábado" demonstra a efetiva utilização do referido prédio. 
Outro ponto que merece esclarecimento é o endereço do prédio locado. 
Desde a representação, foi apontada suposta divergência entre o endereço do imóvel locado e o endereço do imóvel que seria reformado para as atividades educacionais. Enquanto o contrato de locação indicava o endereço Rua Henrique Antony, nº 78/86, Centro, em Manaus/AM, CEP 69.005-360 (peça 1, p. 6) , o edital do Convite 4/2015-CV foi publicado para "contratação de empresa de engenharia para reforma do futuro prédio da educação, localizada na Rua Itamaracá s/nº , bairro Centro, na cidade de Manaus, estado do Amazonas" (peça 1, p. 13) . 
Contudo, em pesquisa realizada por meu gabinete na plataforma Google Maps, foi possível identificar que, na realidade, o imóvel identificado no contrato de locação encontra-se exatamente na esquina da Rua Henrique Antony com a mencionada Rua Itamaracá. Da mesma forma, o Google Maps indica que essa Rua Itamaracá é uma extensão/continuidade da Avenida Epaminondas. No Relatório Geral de Atividades (peça 115) , a caracterização do espaço é apontada como: Centro de Educação Danilo de Matos Areosa - Prédio Sesc Educação, situado na Rua Henrique Antony, n. 78 esquina, com a Av. Epaminondas no Centro Histórico de Manaus, no período de 2017 até 2020. Assim, podemos concluir que os cursos divulgados pelo Sesc (peça 116) que indicam o Centro de Atividades ou a Secretaria da Escola Sesc Educação na esquina entre a rua Henrique Antony e a Av. Epaminondas tratam da mesma localidade e confirmam a efetiva utilização do prédio locado. 
Portanto, todas as evidências demonstram a efetiva utilização do prédio locado pelo Sesc/AM e posteriormente cedido em comodato. A própria equipe de fiscalização do TCU constatou que as atividades da seção de educação seguiam o seu curso normal à época da inspeção realizada (peças 47 e 49 do TC Processo 020.802/2016-1) . Diante dessa comprovação, a condenação em débito dos responsáveis caracterizaria enriquecimento sem causa da administração do Sesc/AM, de forma que se deve proceder à avaliação da possível compensação financeira do período pago e não utilizado frente ao período utilizado em comodato.
Nesse contexto, entendo prudente revisitarmos a linha do tempo dos fatos analisados nesse processo:
	27/6/2014
	Informação técnica 61/2014 do Instituto do Patrimônio Histórico e Artístico Nacional, acerca de consulta para projeto de intervenção em imóvel sito à rua. Henrique Martins, 427 (Centro Cultural do Sesc/AM) .

	1º/2/2015
	Assinatura do Contrato 6/2015 entre o Sesc/AM e a empresa Tropical Comércio de Derivados de Petróleo Ltda. para locação de imóvel comercial situado à Rua Henrique Antony 78/86, Centro, Manaus/AM, com vigência de 24 (vinte e quatro) meses, com início em 2/2/2015 e término em 1/2/2017, no valor mensal de R$ 18.000,00, destinado às atividades finalísticas da entidade.

	6/1/2016
	1º Termo Aditivo ao Contrato 6/2015, em virtude de reajuste anual, conforme IGP-M, no percentual de 11,23%, para R$ 20.021,34.

	4/2/2016
	2º Termo Aditivo ao Contrato 6/2015, em virtude de inclusão da locação do andar térreo do edifício, com alteração do valor mensal do aluguel para R$ 25.026,67.

	4/3/2016
	Assinatura do contrato AM-2016-CO-002 com a empresa SBA Engenharia Ltda. para reforma do prédio locado.

	15/4/2016
	Início das obras de reforma no edifício locado.

	24/5/2016
	Conclusão da demolição do Ginásio Poliesportivo para o Centro Cultural.

	2/2/2017
	Substituição do contrato de locação do prédio por termo de contrato de comodato, de natureza gratuita - Contrato 14/2014 (Termo de contrato de comodato de bem imóvel) - com vigência de 12 (doze) meses, a partir de 2/2/2017.

	31/10/2017
	O Sr. José Roberto Tadros, na qualidade de Presidente do Sesc/AM, informa à Secretaria Executiva do Conselho Estadual de Educação sobre a necessidade de transferência de endereço das atividades educacionais desenvolvidas pelo Serviço Social do Comércio para o prédio locado.

	2º sem/2017
	Início das atividades educacionais do Sesc/AM no prédio locado.

	29/1/2018
	1º Termo Aditivo ao Contrato 14/2017, com prorrogação da vigência do comodato por mais 12 (doze) meses, com início em 2/2/2018 e término em 1/2/2019.

	20/5/2018
	Recebimento definitivo da obra do prédio locado.

	10/8/2018
	Inspeção realizada pela Secretaria de Controle Externo no Estado do Amazonas.

	19/12/2018
	2º Termo Aditivo ao Contrato 14/2017, com prorrogação da vigência do comodato por mais 24 (vinte e quatro) meses, com início em 2/2/2019 e término em 1/2/2021.

	19/12/2019
	Publicação da Resolução CEE/AM 146/2019, de 19/12/2019, em que o Conselho Estadual de Educação do Amazonas formalizou o credenciamento da estrutura física do Centro de Educação Danilo de Matos Areosa, mantido pelo Sesc, localizado à rua Henrique Antony 78/86, a contar do ano letivo de 2019.

	2/2/2021
	3º Termo Aditivo ao Contrato 14/2017, com prorrogação da vigência do comodato por mais 86 (oitenta e seis) dias, com início em 3/2/2021 e término em 30/4/2021.

	28/4/2021
	4º Termo Aditivo ao Contrato 14/2017, com prorrogação da vigência do comodato por mais 60 (sessenta) dias, com início em 1/5/2021 e término em 30/7/2021.

	30/6/2021
	Termo de quitação do contrato de comodato.

De fato, decorreram mais de oito meses entre a assinatura do contrato, 1°/2/2015, e o início do processo licitatório para obra de reforma, em 13/10/2015. Sobre esse período, que pode parecer bastante delongado, a SecexTrabalho (peças 24 a 26) já havia ponderado que, em algumas cidades brasileiras, a aprovação de projetos pode demorar entre seis e doze meses. Dessa forma, os elementos constantes dos autos não permitem constatar negligência da administração da entidade.
De igual modo, a reforma passou por longo período, de quase dois anos, até sua entrega definitiva em 20/5/2018, embora sua efetiva utilização tenha se iniciado no segundo semestre de 2017, momento em que já se encontrava sob a vigência do comodato, que teve início em 2/2/2017. Sob a validade desse contrato de comodato, o Sesc/AM ocupou as instalações reformadas até junho de 2021, período representado por mais de quatro anos.
Consoante informações acostadas às peças 103 a 105, a prorrogação do contrato de comodato foi necessária em virtude de atrasos nas obras adjacentes ao prédio originalmente utilizado. O responsável nesta TCE e proprietário do prédio consentiu com a utilização do prédio por todo o período em que essas obras adjacentes ainda não estavam concluídas sem a contrapartida financeira por parte do Sesc/AM.
Dessa forma, restou demonstrado que o contrato de comodato teve por objetivo precípuo a instrumentalização da tutela do direito de retenção do valor pago em razão dos aluguéis no período não utilizado, bem como das benfeitorias e da reforma para adequação do prédio.
Registro que este momento recursal, ex-post ao acontecimento dos fatos, nos permite um exame diferenciado em relação à ocasião da primeira apreciação. Naquela deliberação, foi percucientemente indicada a reprovabilidade da inserção da cláusula nona do contrato de locação, em que o Sesc renunciou expressamente ao direito outorgado aos locatários em geral pelo Código Civil de serem ressarcidos por benfeitorias necessárias e úteis autorizadas pelo locador. Sobre esse fato, apesar da existência de previsão legal para o não ressarcimento de benfeitorias, conforme art. 35, da Lei 8.245/1991, pesaria a pactuação contrária ao interesse público.
Entretanto, apesar de o contrato de comodato ter sido celebrado inicialmente para viger por somente doze meses, a partir do fim do contrato de locação (peça 17) , em 2/2/2017, foi prorrogado e teve sua vigência até 30/7/2021, de modo que o imóvel foi utilizado durante todo o período em que as obras do Centro Cultural ainda não estavam concluídas, totalizando o período maior que quatro anos. 
Fica evidente que o período inicial da vigência do contrato de comodato destinou-se à finalização das obras de reforma, para que o prédio estivesse com a funcionalidade necessária para efetiva utilização das atividades educacionais pelo Sesc/AM. 
Para o credenciamento do prédio locado junto ao Conselho Estadual de Educação do Amazonas, já houve a exigência de comprovação das condições legais de ocupação do imóvel, tais como escritural ou contrato de locação, cujo prazo de vigência não poderia ser menor que dois anos (Resolução-CEE/AM 121/2016, art. 7º, inciso V - peça 113, p. 5) .
Na decisão recorrida, foi reconhecida a existência do contrato de comodato firmado entre o Sesc/AM e a empresa Tropical Comércio de Derivados de Petróleo, mas tal avença não foi considerada apta a desconstituir o suposto prejuízo efetivado por meio do pagamento de aluguéis e da realização de despesas com reforma de imóvel durante o período de vigência do contrato de locação, já que serviria apenas para permitir que o Sesc/AM finalizasse as obras de reforma, com aparência de legalidade.
Ora, se o contrato de comodato fora firmado subsequentemente ao fim do contrato de locação e estendido por todo o período em que o Sesc/AM ainda não havia retornado suas atividades educacionais para o edifício originalmente utilizado para tal fim, e teve sua efetiva utilização comprovada, resta configurado, mesmo que de maneira implícita, um "acordo entre as partes" para tutela do direito de retenção do valor pago.
Conforme planilha e demonstrativo financeiro apresentados pelo recorrente (peça 20 e 112, respectivamente) , a retenção do imóvel, instrumentalizada por meio do contrato de comodato, compensou financeiramente os valores pagos pelo Sesc/AM relativos tanto aos aluguéis quanto às benfeitorias realizadas pela reforma.
Assim, remanesce válida a compensação financeira calculada pela SecexTrabalho com anuência do Parquet de Contas, quando o contrato de comodato ainda estava em vigência, em 2020 (peças 24 a 27) .
Ressalvo que, para isso, há de se considerar que o valor do prédio alugado da empresa Tropical Comércio de Derivados de Petróleo Ltda. estaria dentro do preço de mercado praticado e que os laudos de avaliação dos imóveis encaminhados pelo Sesc/AM corroboram tal entendimento, visto que, embora haja grande distinção em termos de dimensões e de quantidade de pavimentos entre os prédios avaliados, não foi evidenciado sobrepreço na contratação. Lembro que a citação não tratou de sobrepreço, mas considerou como débito os valores do período em que houve pagamento de aluguel sem a respectiva utilização do prédio e os valores pagos em razão da obra para reforma. 
Transcrevo trecho da instrução da SecexTrabalho acerca da inexistência de débito:
92. Ademais, mesmo que se considere irregular a cláusula de renúncia, o custo da reforma, no valor total de R$ 679.001,06, equivalente a quase 34 meses de aluguel (considerando o aluguel vigente em 2016, época da contratação e realização das reformas, no valor de R$ 20.021,34, conforme 1º termo aditivo à peça 37, p. 1-2, TC Processo 020.802/2016-1, em anexo) , pode ser compensado com o período de 48 meses que o imóvel ficará cedido gratuitamente ao Sesc/AM (item 72) .
Dessa forma, após exame detalhado das últimas informações apresentadas em confronto com todos os documentos acostados aos presentes autos, a meu ver, restam esclarecidas as lacunas que levaram a divergência entre o encaminhamento proposto pela unidade técnica, endossado pelo Ministério Público de Contas, e a deliberação então adotada por este Colegiado. 
Entretanto, subsiste a questão relativa à ausência de publicidade, bem como a afronta ao artigo 39 da Resolução 1.252/2012 (regulamento de licitações e contratos da entidade) , em que há vedação para participação das licitações e das contratações com o Sesc de dirigente ou empregado da entidade. É certo que foi demonstrado que a localização do prédio locado e a limitação de oferta com imóveis com as características necessárias levaram à locação do prédio de propriedade do próprio dirigente máximo do Sesc/AM, em desobediência aos princípios da impessoalidade e da moralidade.
Não vejo caso de ponderação de priorização da economicidade frente à impessoalidade ou à moralidade. Dessa forma, entendo pela manutenção da irregularidade das contas dos responsáveis, bem como pela manutenção da multa aplicada nos itens 9.2 e 9.3 do acórdão recorrido, fundamentada no art. 58, inciso II, da Lei Orgânica do TCU. 
De todo o exposto, com as informações sobre a efetiva utilização do prédio locado durante o regime de comodato, o que afasta o débito inicialmente apurado, concluo pelo conhecimento e provimento parcial dos presentes recursos de reconsideração.
Aproveito a oportunidade para reafirmar a jurisprudência desta Corte no sentido de que as entidades do sistema "S" se sujeitam aos princípios que regem a Administração Pública e, embora obedeçam a regulamentos próprios, devem sempre observar os princípios gerais da Administração Pública (legalidade, impessoalidade, moralidade, publicidade e eficiência) , uma vez que prestam serviços de interesse público com recursos originados de contribuições parafiscais.
	Ante o exposto, voto para que seja adotada a deliberação que ora submeto a este Colegiado.
TCU, Sala das Sessões, em 22 de novembro de 2022.
Ministro VITAL DO RÊGO 
Relator